臺灣新竹地方法院民事判決  
110年度醫字第5號
原      告  趙子渝  
            趙于萱  
            趙珮榕  
            趙瑜彬  
兼上四人
訴訟代理人  趙光明  
上一人
訴訟代理人  葉天昱律師
被      告  國泰醫療財團法人新竹國泰綜合醫院

法定代理人  李興中  
被      告  伍嘉偉  
上二人共同
訴訟代理人  張家琦律師
            林鳳秋律師
複代理人    姚逸琦  
上列當事人間損害賠償事件，本院於民國110年12月30日言詞辯
論終結，判決如下：
    主  文
原告之訴及假執行之聲請均駁回。
訴訟費用由原告負擔。
    事實及理由
一、原告起訴主張：
㈠、被害人林素如（下稱病患）為原告趙子渝、趙于萱、趙珮榕
    、趙瑜彬之母親，為原告趙光明之配偶，此有戶籍謄本可稽
    。病患於民國107年5月29日上午因身體不適前往被告國泰醫
    療財團法人新竹國泰綜合醫院(下稱國泰醫院)就診，經診斷
    為「右側輸尿管結石合併泌尿道感染」已有敗血症之現象。
    被告伍嘉偉醫師（下稱被告醫師）為國泰醫院受僱醫師且為
    病患之主治醫師，就病患之病情擬定醫療計劃為「腎引流管
    置入術」。詎料，手術進行中，被告醫師臨時自手術室出來
    向原告趙光明表示：結石夾夾看。然被告醫師僅為病患進行
    「輸尿管鏡碎石術」而未進行預定之「腎引流管置入術」。
    病患於術後即被推入加護病房，不久即於當日休克死亡。
㈡、急診醫師對原告趙光明稱須緊急開刀、須先處理敗血症，且
    已於14時05分發出病危通知書，原告趙光明已於14時36分簽
    署手術同意書（卷第123-127頁），但被告醫師輕忽病患危
    急之症狀，拖延3-4個小時才進入手術室；擬定醫療計劃為
    「腎引流管置入術」，原告趙光明所簽署手術同意書之術式
    亦僅為「腎引流管置入術」，被告醫師卻臨時改成「輸尿管
    鏡碎石術」，未向原告趙光明充分說明變更術式之原因、必
    要性、預後情形及可能之不良反應，有違醫師法第12條之1
    告知義務，致使原告趙光明始終認為是除施行「腎引流管置
    入術」外，另外考慮進行結石相關手術而己。被告提出之手
    術同意書記載手術名稱：腎引流管置入術或輸尿管鏡碎石術
    ，然後半部『或輸尿管鏡碎石術』8字之筆跡及墨色，明顯與
    前半部腎引流管置入術7字之筆跡及墨色不同，乃事後補填
    。又「輸尿管鏡碎石術」未達到腎引流效果，被告醫師未接
    續進行「腎引流管置入術」，有違醫療水準及醫療常規。
㈢、本件經衛生福利部醫事審議委員會鑑定三次，如附表所示。
    原告不服鑑定結果竟為被告醫師無醫療疏失，緣以：　
　⒈依手術室護理記錄記載「1615病人進入手術室、1639麻醉開
    始、1641手術開始、1705手術結束」（卷第164頁），對照
    於被告國泰醫院110年3月15日(110)竹行字第1100000118號
    函（卷第171頁）說明二所示「病患於107年5月29日13時至1
    7時之電腦斷層掃描檢查影像被閱覽時間，點閱時間分別為1
    1：19、13：54(點閱人員已離職)、14：28、14：52、15：1
    5、16：22、17：12，可見被告醫師向原告趙光明表示「結
    石夾夾看」之時間點應係在「16：22至16：41之間」，並不
    符合手術同意書所謂「我已經給予病人充足時間，詢問下列
    有關本次手術的問題，並給予答覆」；被告醫師亦未踐行手
    術同意書事後補填之「告知家屬先做輸尿管鏡碎石術，若無
    法解除阻塞則改回預定之腎引流管置入術」之告知內容。故
    被告醫師未盡告知後同意義務。
　⒉病患係因敗血性休克合併多重器官衰竭而死亡（卷第213頁死
    亡證明書）。鑑定書一、二均已指明：未先施行腎引流手術
    而直接施行輸尿管鏡碎石術，此舉因嚴重感染部位未先經引
    流，在進行輸尿管鏡碎石術時，可能因為腎臟內壓增加而導
    致腎臟急性發炎惡化，有產生敗血性休克之可能性等語。鑑
    定書二復指出：本案病患並無不能先行施予腎引流管置入術
    控制感染之理由（鑑定書一第5-6頁、鑑定書二第4-5頁）。
    準此，病患於接受輸尿管鏡碎石術時，既已有嚴重腎臟感染
    ，透過腎引流管置入術可以較為有效控制感染，未經此一程
    序，逕予進行輸尿管鏡碎石手術，較容易造成嚴重敗血症，
    可見被告醫師變更手術之決定，與病患於手術後仍因未能有
    效控制感染致發生敗血症休克死亡之結果，有相當因果關係
    。
　⒊鑑定書三雖謂：「輸尿管鏡碎石術合併輸尿管導管置入術」與「腎引流管置入術」，二者均可達到腎引流，其效果並無不同，因此被告醫師之醫療處置並無疏失等語（卷第192頁）。然依手術室護理記錄記載「留置導尿」(勾選『有』）、「腎液引流」(勾選『無』），同時也無引流流出量之記載(卷第163頁)。故鑑定書三認兩種術式均可達到腎引流效果，並無證據支持（無腎液引流量、亦無超音波檢查），故鑑定意見有瑕疵而不可採。
㈣、請求權基礎與賠償數額：
  ⒈原告趙子渝、趙于萱、趙珮榕：依民法第184條第1項前段、
    第184條第2項、第194條、第188條第1項前段，請求被告2人
    連帶賠償精神慰撫金各新臺幣（下同）50萬元。
  ⒉原告趙瑜彬：原告趙瑜彬90年2月1日出生，病患死亡時為17
    歲又4個月，至20歲成年尚有2年8個月受扶養權利。依民法
    第184條第1項前段、第184條第2項、第192條第2項、第194
    條、第188條第1項前段，請求被告2人連帶賠償扶養權受侵
    害之損害430,800元（詳如卷第221頁計算書）及精神慰撫金
    50萬元。
　⒊原告趙光明：依民法第184條第1項前段、第184條第2項、第1
    94條、第192條第1項、第188條第1項前段，請求被告2人連
    帶賠償喪葬費用1,112,865元及精神慰撫金100萬元。　
㈤、並聲明：⑴被告2人應連帶給付原告趙子渝、趙于萱、趙珮榕
    各50萬元；連帶給付原告趙瑜彬930,800元；連帶給付原告
    趙光明2,112,865元，及均自起訴狀繕本送達翌日起至清償
    日止按年息5%計算之利息。⑵訴訟費用由被告2人負擔。⑶願
    供擔保，請准宣告假執行。
二、被告則答辯以：
㈠、病患於107年5月29日上午9時許至被告醫師處門診，主訴下腹
    部不適多日，先前已有在其它診所就診過，來時生命徵象已
    不穩定(血壓偏低、少尿、有休克徵兆)，被告醫師先以診間
    超音波檢查腎臟，發現有腎積水之情形，判斷病患有尿路結
    石併發阻塞性腎病變併敗血症等情形，即將病患轉至急診，
    進行抽血及腹部電腦斷層等檢查，確定病患應是尿道結石造
    成之阻塞性尿路病變合併化膿性敗血症，14時許急診醫師已
    發病危通知。就此，被告醫師於門診時、急診時即有與病患
    以及家屬說明「將化膿排出引流、並碎石打通尿路」之治療
    作法，是可先於腎臟打洞將化膿排出引流，之後再碎石打通
    尿路，或一次碎石打通尿路，並將化膿排出引流。前者作法
    需進行2次手術，且會增加腎臟出血之風險，後者作法進行1
    次手術即「輸尿管鏡碎石術」即可，但須視結石位置以決定
    採取何種手術及相關風險，病患及家屬均表示了解且同意上
    開治療方式。進行手術前，被告醫師再次檢視病患電腦斷層
    影像，認為病患結石位置接近下方膀胱部位，可以考慮經由
    尿道輸尿管鏡碎石手術擊碎結石，將化膿排出引流，故被告
    醫師再次向家屬說明告知後，家屬也表示了解並同意後，被
    告醫師施行「輸尿管鏡碎石術」。此次手術過程順利，被告
    醫師以尿道輸尿管鏡進入膀胱後，於開口進入數公分左右發
    現結石並予以擊碎，並置放輸尿管導管將尿路中之化膿持續
    引流，術後將病患送至加護病房持續觀察。然因病患本身敗
    血症之感染情形過於嚴重，18時50分許病患心肺停止，雖立
    即進行心肺復甦與急救藥物給予等相關急救處置，遺憾於同
    日19時40分因敗血性休克而死亡。上情有病危通知單、手術
    同意書、手術紀錄照片可證。被告醫師就病患病情所為相關
    處置、告知等情均符合醫療常規並無過失之處，本件病患之
    死亡結果係因本身敗血症之感染情形過於嚴重所致，與被告
    醫師所為處置無因果關係，原告所為指訴誠有誤會。
㈡、按107年1月24日修正公布之醫療法第82條第2項規定「醫事人
    員因執行醫療業務致生損害於病人，以故意或違反醫療上必
    要之注意義務且逾越合理臨床專業裁量所致者為限，負損害
    賠償責任。」本件醫療糾紛前經原告趙光明向被告醫師提起
    業務過失致死之刑事告訴，經囑託衛福部醫審會鑑定2次，
    即附表所示鑑定書一、二，原告趙光明於刑事偵查中已表示
    了解並撤回刑事告訴，於本案重行指摘並非可採。包括鑑定
    書一、二、三均明確其鑑定意見認為被告醫師之處置並未逾
    越合理臨床專業裁量範圍。是原告請求被告損害賠償，與醫
    療法第82條第2項規定要件不合。
㈢、鑑定書三鑑定意見（十）明載「輸尿管鏡碎石術合併輸尿管
    導管置入術」與「腎引流管置入術」，二者均可達到腎引流
    ，其效果並無不同，因此被告醫師之醫療處置並無疏失。原
    告雖指摘依手術室護理記錄（卷第163頁）記載「留置導尿
    」(勾選『有』)，但「腎液引流」(勾選『無』)，也無引流流出
    量之記載。然原告援引之手術室護理記錄並非「腎液引流」
    (勾選『無』)，而是「胃液引流」(勾選『無』)。
㈣、鑑定書三已明確指出：被告醫師無論是否事先寫好或是在手
    術同意書之建議手術名稱後面事後補寫上『或輸尿管鏡碎石
    術』等字，並無違反告知後同意之法則。被告醫師前後6次點
    擊閱覽病患之電腦斷層掃瞄檢查影像，而原告僅以其中1次
    即16：22為據，主張被告醫師向原告趙光明告知或將採取「
    輸尿管鏡碎石術」之告知時間為「16：22至16：41之間」，
    並無實據。
㈤、再者，原告各項請求賠償金額亦無理由。原告趙瑜彬主張每
    月必要支出高達26,925元並無佐證；否認原告趙光明所提原
    證六喪葬費用訂購單據之形式及實質真正，原告趙光明亦未
    舉證支出高達1,112,865元之必要性；病患之死亡與被告醫
    師之手術無因果關係，原告請求鉅額精神慰撫金自無可採。
㈥、答辯聲明：⑴原告之訴及假執行之聲請均駁回。⑵訴訟費用由
    原告負擔。⑶如受不利益判決，願供擔保，請准宣告免為假
    執行。　
三、本院之判斷：
㈠、原告趙光明為病患之配偶，其餘原告為病患之子女；病患有
    泌尿道結石病史（依急診檢傷評估表）；病患於107年5月29
    日至被告國泰醫院泌尿科被告醫師門診，病患主訴下腹痛、
    全身無力及呼吸短促2-3天，合併少尿症狀，當時心跳127次
    /分、血壓88/61mmHg，經超音波檢查結果發現右腎積水，X
    光檢查結果顯示有輸尿管結石；由於病患情況危急，被告醫
    師遂將病患轉介至急診。10：12病患至急診室就診，10:16
    血液檢查結果顯示腎功能變差及敗血症徵象，及經X光及電
    腦斷層掃描檢查後確診「右側下段輸尿管結石合併右側腎水
    腫及泌尿道感染」，急診醫師及被告醫師建議病患住院處理
    右腎感染積水及結石問題。14：20被告醫師至急診探視病人
    ，向家屬病解，建議至開刀房放置引流管，經被告醫師與病
    人家屬討論後，家屬同意在局部麻醉下進行「腎引流管置入
    手術」，隨後將病患轉入加護病房觀察。16：15病患被送入
    手術室，16：41被告醫師開始施行輸尿管鏡碎石手術，並置
    放輸尿管導管引流腎積水，17：05手術結束（手術時間約24
    分鐘）。17：30病患臉色及四肢末稍發紺，無法測得血氧飽
    和度。17：55接受置放氣管内管，使用呼吸器。持續投藥急
    救無效，病患於19：40死亡。直接死亡原因為敗血性休克合
    併多重器官衰竭。上情為兩造不爭執，並有戶籍謄本、死亡
    證明書、病危通知單、手術同意書、完整病歷在卷可稽（卷
    第17-21、123-127、213頁、及病歷卷），堪信真實。
㈡、按當事人主張有利於己之事實者，就其事實有舉證之責任，
    但法律別有規定，或依其情形顯失公平者，不在此限，民事
    訴訟法第277 條定有明文。法院於具體個案，衡酌訴訟類型
    特性與待證事實之性質、當事人間能力、財力之不平等，證
    據偏向及蒐證之困難等因素，依誠信原則，定減輕被害人舉
    證責任之證明度或倒置舉證責任，以臻平允。又醫療行為具
    有相當專業性，醫病雙方在專業知識及證據掌握上不對等，
    法院衡量病患或其家屬請求醫療專業機構或人士損害賠償之
    訴訟，由病患或其家屬舉證有顯失公平情形，而減輕病患或
    其家屬之舉證責任時，病患或其家屬仍應就其主張醫療行為
    有過失存在，先證明至使法院之心證度達到降低後之證明度
    ，始得認其已盡舉證責任。
㈢、按「醫事人員因執行醫療業務致生損害於病人，以故意或違
    反醫療上必要之注意義務且逾越合理臨床專業裁量所致者為
    限，負損害賠償責任。」醫療法第82條第2項定有明文。原
    告主張：被告醫師明知病患有敗血症徵象，卻輕忽病患危急
    之症狀，拖延3-4個小時才進入手術室；被告醫師術前原說
    明係施行「腎引流管置入術」，臨時變更為施行「輸尿管鏡
    碎石術」，未向家屬即原告趙光明充分告知及取得同意，率
    爾僅施行「輸尿管鏡碎石術」，被告醫師處理敗血症及手術
    順序有問題，沒有達到腎引流效果，導致病患接受「輸尿管
    鏡碎石術」後不久即因敗血性休克死亡，被告醫師有醫療疏
    失等語，則為被告2人所否認，並以前詞置辯。經查：
　⒈被告醫師於107年5月29日上午門診時為病患進行超音波檢查
    結果發現右腎積水，X光檢查結果顯示有輸尿管結石，即將
    病患轉至該院急診，病患10：12至急診室後，直到16：15入
    手術室，在此期間，泌尿科被告醫師、急診室趙醫師、急診
    護理師，密集為病患監測體溫、心跳、呼吸、血壓，進行心
    電圖檢查、血液檢查、X光檢查、電腦斷層掃瞄、尿糞檢驗
    、細菌黴菌檢查，及給氧、注射、輸液、給藥，以及安排手
    術室，均有病歷可考。被告國泰醫院有全身麻醉手術室5間
    、局部麻醉手術室2間，107年5月29日當日下午2時至3時手
    術室均有手術進行，其中1間預計3時30分左右手術結束，接
    續安排被告醫師進刀，亦經本院詢明被告國泰醫院函覆在卷
    （卷第85頁）。護理紀錄亦顯示「14：51連絡開刀房詢問送
    刀時間，開刀房人員表示待通知」（病歷卷第219頁），自
    係開刀房當時無法接刀。此外，病患之電腦斷層掃瞄檢查影
    像，於當日13時至17時之間被點擊閱覽共7次（11時19分、1
    3時54分、14時28分、14時52分、15時15分、16時22分、17
    時12分，卷第171頁），其中6次為被告醫師所點擊閱覽。再
    參酌病患本係自門診入，無預警轉入急診並開刀，無法預作
    術前檢查，故加計上述檢驗時間、手術室排程、麻醉時間，
    病患於16：15入手術室，被告醫師於16：41開始手術，在時
    間上並無延誤。故原告指摘被告醫師拖延3-4個小時，尚乏
    實據。
　⒉「輸尿管鏡碎石手術合併輸尿管導管置入術」與「腎引流管
    置入術」，二者均可達到腎引流，效果並無不同。被告醫師
    所施行之輸尿管鏡碎石術，在取出碎石並置放輸尿管導管 
    後，即可以達到腎引流之效果，而導出腎積水，上情業經鑑
    定書三鑑定意見（十）及（四）記載甚明。對照於手術室護
    理紀錄左下「out put」欄位記載「留置導尿：有，插入時
    間17：00，插入者DR伍嘉偉」、「尿量：隨scopy流出」（
    卷第163頁），可見確有腎引流之效果，僅因排出體外之尿
    量，是兩側腎臟排尿量之總和，並非單側腎臟排出之量 ，
    故無法計數導出患側腎臟之積水量。再核至手術紀錄，附有
    手術圖檔3張（病歷卷第77-83頁），即內視鏡下輸尿管內之
    結石及引流出來之膿液，與手術室護理紀錄互核相符。故2
    種術式均可達到腎引流，應屬不虛。
　⒊病患係因敗血性休克而死亡，為兩造不爭執。本院觀之病患
    敗血症之進展，即：
　⑴病患初到被告醫師門診時之主訴：有泌尿道結石之病史，下
    腹痛、全身無力及呼吸短促2-3天，合併少尿症狀等語。經
    量測病患當時心跳127次/分、血壓88/61mmHg，經超音波檢
    查發現右腎積水，X光檢查結果顯示有輸尿管結石，由於病
    患情況危急，被告醫師遂將病患轉至該院急診室。於急診室
    血液檢查結果顯示白血球(WBC)18,200/uL (參考值4000〜100
    00/uL)、尿素氮(BUN)23mg/dL (參考值6〜20mg/dL)、肌酸酐
    （creatinine) 1.87mg/dL (參考值0.44〜1.03mg/dL)、乳酸
    （lactic acid)6.48mmol/L (參考值0.7〜2.5mmol/L)，顯示
    病患腎功能變差及敗血症徵象，故病患之敗血症在被告醫師
    施行手術之前即己發生，且已危重。
　⑵被告醫師實施「輸尿管鏡碎石術」時間僅24分鐘（16時41分
    下刀、17時05分結束，病歷卷第77頁），被告醫師手術後開
    立醫囑持續給予抗生素levofloxacin250mg/50mL及生理食鹽
    水輸液，注射碳酸氫鈉（sod bicarbonate) 12支治療酸中
    毒，並開立血液檢驗感染發炎指數及其他處置，可見手術前
    、後都有注意處理敗血症，並無未注意之處。
　⑶關於手術術式之選擇，被告醫師最初告知為「腎引流管置入
    術」，目的係將擴張之輸尿管及腎盂内蓄積之感染尿液引流
    出來，以控制感染，然俟感染控制穩定之後，仍需再擇日施
    行「輸尿管鏡碎石術」，本院觀諸護理紀錄「14：20伍醫師
    至急診探視病人，向家屬病解，建議至開刀房放置pigtail
    （引流管），病人及病家可接受，現準備開刀事項」（病歷
    卷第219頁），可見擬在手術室內進行的是第一階段之「腎
    引流管置入術」以將感染尿液引出。本院審酌「腎引流管置
    入術」只是治療病患「右側下段輸尿管結石合併右側腎水腫
    及泌尿道感染」之第一階段，須擇日再進行第二階段之「輸
    尿管鏡碎石術」，方能除去致病根源即結石，病患無法僅憑
    「腎引流管置入術」而治癒，故衡情被告醫師應會向病患及
    家屬同時說明兩者，並非如原告指訴被告醫師只有說「結石
    夾夾看」。況被告醫師已通知手術室為「腎引流管置入術」
    之準備，若非再次檢視病患電腦斷層影像，判斷病患結石位
    置接近下方膀胱部位，可以經由尿道輸尿管鏡碎石手術擊碎
    結石方式打通輸尿管，可同時完成除去結石及引出膿液排出
    ，被告醫師何庸臨時變更術式？從而，既被告醫師在手 術
    前已告知兩種術式，被告醫師即使在手術後方補寫上『或輸
    尿管鏡碎石術』等字，並無違反告知後同意法則。雖被告醫
    師未先施行「腎引流管置入術」，而係直接施行「輸尿管鏡
    碎石術」，此舉因嚴重感染部位未先經引流，在進行「輸尿
    管鏡碎石術」時 ，可能因為腎臟内壓增加而導致腎臟急性
    發炎惡化，有產生敗血性休克之可能性，然亦有文獻報告，
    輸尿管結石併有尿路感染，並非絕對不能先施行「輸尿管鏡
    碎石術」。被告醫師會改變手術項目之順序，應係為減輕病
    患2次手術負擔，依病患當時狀況即「結石位置接近下方膀
    胱部位」所為判斷，雖未完全與醫療常規相符，然此為專科
    醫師依其專業所為之臨床裁量，尚難認有疏失之處。
㈣、綜上所述，原告不能證明其主張被告醫師對病患實施「輸尿
    管鏡碎石術」乃故意或違反醫療上必要之注意義務且逾越合
    理臨床專業裁量，至本院之心證達到降低後之證明度，本院
    無從為有利於原告之認定。準此，原告依民法侵權行為損害
    賠償規定，請求被告醫師及被告國泰醫院連帶賠償扶養費用
    、喪葬費用、精神慰撫金及法定遲延利息，均為無理由，均
    應予駁回。原告之訴既經駁回，所為假執行之聲請即失所附
    麗，應併予駁回。
四、本件判決基礎已臻明確，兩造其餘攻擊防禦方法及訴訟資料
    ，核與判決結果不生影響，爰不一一論述。　
五、訴訟費用負擔之依據：民事訴訟法第78條。　
中　　華　　民　　國　　111 　年　　2 　　月　　10　　日
                  民事第二庭   法　官　陳麗芬
以上正本係照原本作成。
如對本判決上訴，須於判決送達後20日內向本院提出上訴狀。如
委任律師提起上訴者，應一併繳納上訴審裁判費。
中　　華　　民　　國　　111 　年　　2 　　月　　10　　日
                                書記官　曾煜智
附表
編號 發文日期 及文號 案號 參考卷頁 鑑定書一 108年5月17日 衛部醫字第1081663164號書函 0000000 新竹地檢署107年度他字第1944號卷 第180-184頁 鑑定書二 108年12月16日 衛部醫字第1081672779號書函 0000000 新竹地檢署108年度醫偵字第5號卷 第15-20頁 鑑定書三 110年11月22日 衛部醫字第1101668079號書函 0000000 新竹地院110年度醫字第5號卷 第185-198頁